臺灣高等法院臺中分院刑事判決　　　　　　 民國九十一年度上訴字第六六六號
　　　上　訴　人
　　　即　被　告　丙○○
　　　選任辯護人　方正彬
右上訴人因違反廢棄物清理法案件，不服臺灣臺中地方法院中華民國九十一年二月十
九日第一審判決（民國九十年度訴字第一八○八號，起訴案號：臺灣臺中地方法院檢
察署民國九十年度偵字第八三○四號），提起上訴，本院判決如左：
      主 　 文
上訴駁回。
　　　事  　實
一、丙○○明知其未依法向主管機關申領廢棄物清除、處理之許可文件，仍基於概括
    犯意：
（一）先於民國（下同）九十年四月二十七日，受不詳姓名年籍陳姓成年男子之委託
      ，以每車新臺幣（下同）九千五百元之代價，代為清除、處理一批建築廢棄物
      ，並於同日十八時許，駕駛車牌號碼ＦＨ－四○七號營業用曳引車連結車牌號
      碼Ｎ八－五六號拖車，自臺北縣樹林鎮○○街某處工地，載運該批建築廢棄物
      ，原擬前往南投縣集集鎮公所所設置之廢土場傾倒，惟因途中身心疲倦，無法
      繼續行駛，乃於翌日即九十年四月二十八日凌晨五時許，就近選擇李文勇所有
      ，委託乙○○管理之坐落臺中縣大肚鄉○○段第五四六之九地號土地，將所載
      運之一般事業廢棄物傾倒其上，而從事廢棄物之清除、處理。惟其在傾倒廢棄
      物時，因上開拖車車輪陷在泥土裡無法動彈，丙○○乃在傾倒部分廢棄物後，
      留下拖車，駕駛上開曳引車離去，嗣於同日十五時五十分許，丙○○雇用不知
      情之挖土機司機趙智勇前來幫忙欲將拖車拖離該處時，為乙○○報警當場查獲
      。
（二）嗣丙○○復承上開概括犯意，再於同年五月二十日十八時許，受許益瑞之委託
      ，代為清除、處理一批約二十五公噸之建築廢棄物，而自臺北縣樹林鎮○○街
      二一九巷四五弄一四號，以上開曳引車及拖車載運上開建築廢棄物，迨同日十
      九時許，行至臺中縣梧棲鎮○○路與中華路口時，再將上開曳引車、拖車連同
      其上一般事業廢棄物交由其所雇用，同具有犯意聯絡之蔡泓維（此部分應由檢
      察官另行偵查起訴）繼續載運，而從事廢棄物之清除。嗣因上開曳引車之煞車
      發生故障，蔡泓維乃將其上廢棄物傾倒於臺中縣梧棲鎮○○○路，丙○○於接
     獲蔡泓維車輛煞車故障之通知後，即趕到現場，並駕駛上開曳引車及拖車離去
      （蔡泓維及丙○○涉犯公共危險部分，由原審另行判決），經警循線於九十年
      五月二十四日通知丙○○到案。
二、案經臺中縣警察局烏日分局報告臺灣臺中地方法院檢察署檢察官聲請簡易判決處
    刑，原審沙鹿簡易庭認為不宜適用簡易程序，移由原審刑事庭審理。
　　　理　  由
一、訊據上訴人即被告（下稱被告）丙○○對於未依法申領廢棄物清除、處理之許可
    文件，而先於右揭犯罪事實欄（一）所載時地，載運建築廢棄物，並將部分廢棄
    物傾倒在證人乙○○管理之上開土地上，嗣因拖車車輪陷在土裡，始留下拖車，
    將曳引車駛離，嗣並雇用證人趙勇智前去擬以挖土機將拖車拖出等情，以及對於
    犯罪事實欄（二）所載犯罪事實，業已坦白承認，惟辯稱：不知道清除、處理廢
    棄物需要許可證云云。經查：
（一）右揭犯罪事實欄（一）所載犯罪事實，除被告上開自白外，復經證人乙○○於
      警訊、偵查及原審九十年十月十二日調查時證述：在九十年四月二十八日上午
      即發現被告裝載廢棄物之拖車置於伊所管理之上開土地上，嗣於同日十五時四
      十分許，見被告正在該地傾倒廢棄物，始報警查獲等語甚為明確；另證人趙勇
      智亦於警訊及原審九十年十一月二日調查時證稱：是一路人叫伊到該處去將現
      在泥土裡的拖車拉起來，去的時候已經有部分廢棄物在地上，嗣後因車上尚有
      廢棄物，而無法拖動，所以才又將車上之部分廢棄物卸下來等語屬實，並有臺
      中縣環境保護局稽查工作紀錄事業水污染稽查紀錄、土地所有權狀各一份及被
      告傾倒廢棄物現場照片之照片八紙附卷可憑。雖證人趙勇智於警訊及原審調查
      時證述：叫伊挖土機之人，要伊先將廢棄物傾倒在地上，待將車子拖起來後，
      再將廢棄物裝回車上等語，惟訊之被告對於在雇用證人趙勇智前來將陷在土裡
      的拖車拖出來前，即因感覺疲倦，而擬將車上之廢棄物傾倒該處，並已將部分
      廢棄物傾倒在地，嗣因證人趙勇智到場處理時，天色已亮，才告知證人趙勇智
      處理完畢後要將廢棄物載走等情，於原審九十年十一月十九日調查時已供承不
      諱，是被告既基於從事廢棄物處理之故意，而將廢棄物傾倒在地，即已從事廢
      棄物之處理行為，縱其行為後，因恐犯行被發覺，而擬將已傾倒之廢棄物再裝
      載回車上運走，亦無礙於其先前處理廢棄物行為之認定。
（二）犯罪事實欄（二）所載犯罪事實，業據被告於本院審理時及另案被訴公共危險
      罪原審調查時供承在卷，已如前述，核與共犯蔡泓維於該案件警訊、偵審中供
      述：伊是受被告所雇用，所載運之建築廢棄物係被告自臺北載運而來，由伊接
      手繼續載運等情相符，並經證人許益瑞於警訊時陳稱：被告所載運之廢棄物伊
      以二萬元之代價，交由被告處理等語甚詳，另證人即查獲本件之臺中港警務所
      警員黃一元、臺中港務局環保所職員林坤助亦分別於原審上開公共危險案件九
      十年十一月二十六日及同年月三十日調查時到庭證述：被告所載運者係一般事
      業廢棄物等語屬實，有原審九十年度訴字第二七一一號刑事卷宗（含臺灣臺中
      地方法院檢察署九十年度偵字第一○○四一號偵查卷宗）所附各次筆錄可稽，
      並有現場圖、現金支出傳票一份、照片二十九張附卷可憑（見上開偵卷第二十
      三頁至三十二頁、第三十五頁）。雖共犯蔡泓維就是否依被告之指示，將廢棄
      物傾倒在該處乙節，雖先於上開案件之警訊及原審調查時供稱：當時煞車發生
      問題時，伊以電話通知被告，被告即指示伊先將廢棄物傾倒在該處，再將車子
      牽去修理云云，惟查共犯蔡泓維於上開案件偵查中曾供稱：「（問當天丙○○
      有無叫你將廢棄物傾倒在路邊？）沒有，那是我自己決定的，當時我認為重車
      開車會有危險等語」；另就其傾倒廢棄物時被告是否在場乙節，復先於上開案
      件警訊時供稱：伊傾倒廢棄物時，被告在場云云；嗣於上開案件原審九十年十
      一月二十六日調查時改稱：已經將廢棄物傾倒在地後，被告才來等語，是共犯
      就是否依被告之指示，方將廢棄物傾倒於該處及傾倒廢棄物時被告是否在場等
      部分，前後供述均不一致，自難以其有瑕疵之供述，遽認共犯蔡泓維所供：被
      告確有指示伊將廢棄物傾倒於該處、伊傾倒廢棄物時被告在場等情為真。是被
      告所辯：是共犯蔡泓維傾倒廢棄物後方始到場等語，尚堪採信。
（三）按所謂「一般廢棄物」係指由家戶或其他非事業所產生之垃圾、糞尿、動物屍
      體等，足以污染環境衛生之固體或液體廢棄物之謂；又稱「事業廢棄物」者，
      包括由中央主管機關會商中央目的事業主管機關訂定公告認定標準之由事業所
      產生具有毒性、危險性、其濃度或數量足以影響人體健康或污染環境之廢棄物
      之有害事業廢棄物，及由事業機構所產生有害事業廢棄物以外之廢棄物之一般
      事業廢棄物，此觀廢棄物清理法第二條定義甚詳。而「建築廢棄物」係指營建
      或拆除建築物或其他工程所產生之廢棄物；又「清除」係指事業廢棄物之收集
      、運輸行為；而「處理」係包含：（一）中間處理：指事業廢棄物在最終處置
      前，以物理、化學、生物、熱處理或其他處理方法，改變其物理、化學、生物
      特性或成分，達成分離、減積、去毒、固化或安定之行為。（二）最終處置：
      指衛生掩埋、封閉掩埋、安定掩埋或海洋棄置事業廢棄物之行為。（三）再利
      用：指事業機構產生之事業廢棄物自行、販賣、轉讓或委託做為原料、材料、
      燃料、填土或其他經中央主管機關及目的事業主管機關認定之用途行為，並應
      符合事業廢棄物貯存清除處理方法及設施標準規定者，事業廢棄物貯存清除處
      理方法及設施標準第六點、第二點第二、三款分別定有明文。經查被告於犯罪
      事實欄（一）所載載運並傾倒一般事業廢棄物之行為，依前揭規定，應屬清除
      及處理一般事業廢棄物之行為無訛；至被告於犯罪事實欄（二）所載載運一般
      事業廢棄物之行為，則屬清除一般事業廢棄物之行為無誤。
（四）次按，八十九年一月十九日公佈之廢棄物清理法第二十條前段明定：「公民營
     廢棄物清除、處理機構經營廢棄物之貯存、清除或處理業務，應列明專業技術
      人員與貯存清除、處理之工具、方法、設備及場所，向地方主管機關申請核發
      許可證」，此規定係規範公民營機構欲經營廢棄物之貯存、清除或處理業務時
      ，應依法向地方主管機關申請核發許可證，所指依同法第二十條規定領有許可
      證或核備文件，為阻違法之事由，非謂該款僅處罰公民營業者，以期有效清
      除、處理廢理物，確保環境衛生，苟任何自然人或法人欲經營廢棄物之貯存、
      清除或處理業務時，自應依該規定，以公民營機構之經營型態向地方主管機關
      申請核發許可證，換言之，廢棄物清理法第二十條係明定經營廢棄物之貯存、
      清除或處理業務之要件，一須公民營機構始得為之，二須向地方主管機關申請
      核發許可證。苟任何自然人或法人未以公民營機構之經營型態向地方主管機關
      申請核發許可證，即擅自從事廢棄物之貯存、清除或處理等行為，自應依同法
      第二十二條第二項第四款規定處罰之（最高法院八十九年臺上字第四八一四號
      判決參照之）。此觀諸九十年十月二十四日公布施行之同法第四十一條已將原
      第二十條之內容修正為：「從事廢棄物清除、處理業務者，應向直轄市、縣（
      市）主管機關或中央主管機關委託之機關申請核發公民營廢棄物清除處理機構
      許可文件後，始得受託清除、處理廢棄物業務。」而將修正前第二十條第一項
      「公、民營廢棄物清除、處理機構」等文字刪除，以杜爭議至明。故本件被告
      雖係個人，亦為本法九十年十月二十四日修正前第二十條、修正後第四十一條
      規範之對象甚明。
（五）廢棄物清理法係經立法院通過並經總統公布周知之法律，被告既從事載運一般
      事業廢棄物之行為，即應須瞭解相關法令之規定，不得以其不知法律，飾卸其
      責，何況國家之法律，一經公布施行，國民即有應知及遵守之義務，故不得因
      不知法律而免除刑事責任，否則無知者即可隨心妄為，而知法者反處於不利之
      地位，豈為情法之平，苟許不知法律者免除其刑事責任，則現代法治國家之法
      律秩序將因之崩解而蕩然無存，故「不得因不知法律而免除刑事責任」，刑法
      第十六條亦定有明文，是難以被告不知前開條例之規定，而解免其刑事責任。
      況被告甫於九十年四月二十八日因未依法申領廢棄物之清除、處理文件而從事
      廢棄物之清除及處理而為警查獲，即應知悉此等行為非法所許，是其於同年五
      月二十日復再度從事廢棄物之清除行為，自無法推諉不知法律而圖免刑事責任
      ，從而被告所辯，委無足取。本件事證明確，被告犯行堪以認定，應予依法論
      科。
二、按行為後法律有變更者，適用裁判時之法律；但裁判前之法律有利於行為人者，
    適用最有利於行為人之法律；刑法第二條第一項前段定有明文。廢棄物清理法業
    於九十年十月二十四日公布施行，修正前廢棄物清理法第二十二條第二項第四款
    規定，移置修正後第四十六條第一項第三款、第四款，其法定刑雖由「一年以上
    五年以下有期徒刑，得併科一百萬元以下罰金」，修正為「一年以上五年以下有
    期徒刑，得併科新臺幣三百萬元以下罰金」，然二者之法定刑並無不同。而第四
    款之規定，修正前後處罰之主體及行為態樣仍然相同，所不同者為從事廢棄物清
    除、處理業者申請核發許可證之規定由修正前第二十條移置於修正後第四十一條
    第一項，而修正後第四十一條第一項則增訂有但書第一款至第七款之除外規定；
    換言之，從事廢棄物清除、處理業務者，若有修正後第四十一條第一項但書各款
    情形之一，則無庸申請許可文件，即可受託清除、處理廢棄物業務，較諸修正前
    第二十條規定，修正後第四十一條規定顯然較有利，就申請核發許可證之規定比
    較上開第四款之規定，可知修正後第四十六條第一項第四款之規定亦較修正前第
    二十二條第二項第四款規定有利，是應適用修正後有利於被告之法律裁判之。核
    被告所為，係犯修正後廢棄物清理法第四十六條第一項第四款未領有許可文件，
    從事廢棄物清除、處理之罪。被告就犯罪事實欄（二）所載事實，與共犯蔡泓維
    間有犯意聯絡、行為分擔，均為共同正犯。被告先後二次未經領有許可證而從事
    清除、處理廢棄物之行為，時間緊接，且觸犯構成要件相同之罪，顯係基於概括
    犯意反覆為之，應依刑法第五十六條連續犯之規定，論以一罪，並加重其刑。公
    訴人雖僅就犯罪事實欄（一）所載之犯行提起公訴，然檢察官就犯罪事實之一部
    起訴者，其效力及於全部，本件被告如犯罪事實欄（二）所載之犯罪事實，與前
    揭論罪科刑之部分犯行，有連續犯之關係，已如前述，自應就屬於裁判上一罪之
    如犯罪事實欄（二）所載部分一併加以裁判。又被告為警查獲後，已自行將所傾
    倒之廢棄物清理完畢等情，業據證人乙○○於原審調查時、證人黃一元於另案偵
    查中陳明在卷。原審依修正後廢棄物清理法第四十六條第一項第四款，刑法第二
    條第一項前段、第十一條前段、第二十八條、第五十六條之規定，審酌被告之動
    機、目的，僅為貪圖小利即枉顧環境衛生，任意傾倒廢棄物，犯後已將所傾倒之
    廢棄物清理完畢、復大致坦承犯行，顯有認錯悔過之意，態度良好等一切情狀，
    量處被告有期徒刑壹年貳月。其認事用法及量刑，均無不當，被告上訴意旨認伊
    不知載運廢棄物必須領有許可證，並請求宣告緩刑云云，指摘原判決不當，惟查
    被告所辯不知情乙節，不可採信，已如上述；又被告曾有業務過失致死、違反麻
    醉藥品管理條例、傷害及公共危險前科，雖不構成累犯，然足見其素行不良，不
    宜宣告緩刑，被告上訴為無理由，應予駁回。
三、據上論斷，應依刑事訴訟法第三百六十八條，判決如主文。
本案經檢察官甲○○到庭執行職務。
中      華      民      國　    九十一   年    　 六      月     十八   日
                                    臺灣高等法院臺中分院刑事第九庭
                                       　 審判長法　官  陳　筱　珮
                                             　 法　官  趙　春　碧
                 法　官　吳　重　政
右正本證明與原本無異。
如不服本判決應於收受送達後十日內向本院提出上訴書狀，其未敘述上訴之理由者並
得於提起上訴後十日內向本院補提理由書（均須按他造當事人之人數附繕本）。
                                                書記官　林  育　德
中      華      民      國　    九十一   年    　 六      月     十九   日
附錄：
廢棄物清理法第四十六條
有下列情形之一者，處一年以上五年以下有期徒刑，得併科新臺幣三百萬元以下罰金
：
  一  任意棄置有害事業廢棄物。
　二　事業負責人或相關人員未依本法規定之方式貯存、清除、處理或再利用廢棄物
      ，致污染環境。
  三  未經主管機關許可，提供土地回填、堆置廢棄物。
　四　未依第四十一條第一項規定領有廢棄物清除、處理許可文件，從事廢棄物貯存
      、清除、處理，或未依廢棄物清除、處理許可文件內容貯存、清除、處理廢棄
      物。
　五　執行機關之人員委託未取得許可文件之業者，清除、處理一般廢棄物者；或明
      知受託人非法清除、處理而仍委託。
　六　公民營廢棄物處理機構負責人或相關人員、或執行機關之人員未處理廢棄物，
      開具虛偽證明。無許可文件，以經營廢棄物清除、處理為常業者，處三年以上
      十年以下有期徒刑，得併科新臺幣九百萬元以下罰金。
                                                                        Ｉ
